臺灣高等法院刑事判決　　　　　　　　93年度上易字第2063號
上　訴　人　臺灣士林地方法院檢察署檢察官
被　　　告　乙○○
　　　　　　甲○○
上　一　人
選任辯護人　張仁興律師
上列上訴人因被告偽造文書案件，不服臺灣士林地方法院93年度
易字第244號，中華民國93年10月27日第一審判決(起訴案號：臺
灣士林地方法院檢察署92年度偵續字第244號)，提起上訴，本院
判決如下：
    主  文
上訴駁回。
    理  由
一、本案經本院審理結果，認第一審判決對被告乙○○、甲○○
    為無罪之諭知，核無不當，應予維持，並引用第一審判決書
    記載之證據及理由（如附件）。
二、檢察官上訴意旨引用告訴人內政部警政署請求上訴狀之內容
    ，略以：
    (一)本案招標文件備註條款投標廠商資格２之(2)規定：「投標
      廠商具有所報呼氣酒精測定器維修、維護或名後服務之能
      力」。按系爭採購案依採購案件之特性及實際需要，訂定
      與投標廠商履約能力有關之基本資格，要求廠商必須出具
      具有維修、維護或售後服務能力之證明。復按政府採購案
      件為確保投標廠商之履約能力，而不至於在得標後因為欠
      缺履約能力影響採購進度衍生採購糾紛，因此系爭採購案
      要求投標廠商必須具有所報呼氣酒精測定器維修、維護或
      售後服務之能力，並應出具保證有上開能力之證明文件。
      基於採購機關要求投標廠商保證有履約能力之本旨，當然
      是要求投標廠商於出具證明文件時，客觀上具備證明文件
      上所記載之履約能力，而非投標廠商主觀上自認有無履約
      能力之證明文件或將來可能具備履約能力之證明文件。否
      則，投標廠商之履約能力限於將來不確定之因素，其究竟
      能否履約既不確定，即與機關要求投標廠商應具備履約能
      力之意旨不符。因此，原判決認為被告主觀上認為有組裝
      、檢測、維修呼氣酒精測定器之能力，或以事後被告於其
      他採購案有交付呼氣酒精測定器等事實，而認定被告出具
      之證明書，其內容並無不實，諒係對於履約能力訂定之本
      旨有所誤解。
    (二)再者，根據被告所提出以泰志公司名義出具之銷售授權證
      明書及維修/售後服務能力證明書，亦明確記載泰志公司
      與君盛公司於投標時均已具備履約能力，顯見被告等亦明
      知系爭採購案所要求係投標廠商保證於投標時保證有履約
      能力，然而被告所為之保證經證明與事實不符，被告所為
      即犯有業務上文書登載不實之偽造文書行為。
    (三)系爭採購案招標文件備註條款投標廠商資格３之(3)規定：
      「投標廠商如非原製造廠商，應檢附原製造廠商出具之維
      修、維護或售後服務能力證明文件。投標廠商如為國內製
      造廠商，則應檢附工廠登記」。君盛公司為貿易公司，必
      須提出製造廠商之資格文件，否則資格不符。被告乙○○
      為符合上開規定，以便取得投標資格，提出由泰志公司出
      具之銷售授權證明書以及維修/售後服務能力證明書，並
      檢附泰志公司之公司執照、營利事業登記證、工廠登記證
      ；並且於投標單「製造廠商或勞務供應者名稱、地址」欄
      填寫泰志公司名稱、地址，形式上君盛公司提出之投標文
      件符合招標文件規定，始得進入價格標。然而，被告甲○
      ○坦承，泰志公司並沒有製造酒測器之經驗，製造技術及
      設備需要哪些不清楚（見告訴人對被告甲○○之訪談筆錄
      ），可見君盛公司提出之銷售授權證明書及維修/售後服
      務能力證明書，證明ＴＥ／２０００型酒測器係由君盛公
      司與泰志公司共同研發產品，並證明君盛公司於參與投標
      時已具備售後服務及維修能力等情，均與事實不符。而被
      告乙○○於九十一年八月十九日偵訊時坦承，該公司提出
      之ＴＥ／２０００型酒測器型錄，並非該公司或泰志公司
      所生產之產品，而是參考國外產品翻拍照片所印製。被告
      乙○○於投標時，明知泰志公司並未製造ＴＥ／２０００
      型酒測叫器產品，當然ＴＥ／２０００型酒測器不可能通
      過臺灣省商品檢驗局檢驗標準，泰志公司亦無產製ＴＥ／
      ２０００型酒測器之能力及設備，惟被告乙○○竟以君盛
      公司名義提出製作不實之產品型錄及登載不實事項之泰志
      公司證明書，虛偽證明已其備履約能力，以符合投標資格
      審查之要求，顯有涉犯業務登載不實罪。
  　(四)至於系爭採購案備註條款第３之(1)投標廠商資格文件規定
      ：「營利事業登記證。無營利事業登記證之廠商應附其他
      由政府主管機關或其授權機構核發之登記或設立證明文件
      」。因此，被告提出泰志公司之公司執照、營利事業登記
      證及工廠登記證等文件，係為符合本條款之規定，而內政
      部警政署對於被告所提文件，係作形式上之審查，而非實
      質審查，原審判決以泰志公司相關文件記載該公司營業項
      目有製造自動控制設備、儀器及電子零組件及相關資訊接
      收測試（指示）器等項目，而內政部警政署審查通過泰志
      公司之公司執照，則泰志公司應有能力製造呼氣酒精測定
      器，顯係將備註條款第３之(1)與３之(2)規定混為一談。況
      且，公司登記主管機關對於公司營業項目登記，並非採取
      實質審查，只要營業項目不違反法令規定，並不予以限制
      ，或要求登記公司必須實質具備該項營業項目之能力，而
      且實務上大多數公司對於登記時尚未有營業能力之項目均
      先加以登記，以免事後補登記手續繁瑣，營業項目登記與
      營業能力並無當然關係，而且有製造儀器及電子零組件之
      能力，是否當然有能力製造呼氣酒精測定器亦有可疑，最
      主要是被告甲○○已坦承，泰志公司並無生產呼氣酒精測
      定器設備，亦不知如何製造，顯見泰志公司出具證明書之
      時，並無履約能力。因此僅以泰志公司營業項目而來認定
      其有製造呼氣酒精測定器之能力，顯不可採。
三、經查：
    (一)本件採購案之招標文件並未要求投標者或合作之製造廠商
      有製造呼氣酒精測定器之實際經驗及績效之事實，為告訴
      人代理人於本院審理時承認在卷（見本院九十四年六月一
      日筆錄），又所謂履約能力或維修能力與是否有實際製造
      經驗不同，尚不得以廠商無實際製造呼氣酒精測定器之經
      驗，遽而推論其無製造該儀器之履約能力或維修能力。查
      ：(1)泰志公司自六十四年四月十二日經核准設立登記，其
      營業項目包括自動控制設備工程業、儀器、儀表安裝工程
      業、機械安裝業、電子零組件製造業、一般儀器製造業，
      其工廠則經營電腦模擬高頻訊號接收測試器、電腦模擬訊
      號控制指示器之製造等情，有該公司經濟部公司執照、臺
      北市政府營利事業登記證、經濟部工廠登記證在卷可證，
      是被告甲○○於原審及本院辯稱：泰志公司從事儀控、儀
      錶控制系統及偵測器，已有十餘年之經驗等語，尚屬有據
      。雖被告甲○○於警詢時曾稱：泰志公司無製造ＴＥ／２
      ０００型酒精檢測儀之經驗，製造需那些設備不清楚等語
      ，但其於原審及本院審理時亦供稱：泰志公司有合格之工
      廠，只要有設計圖工廠即能製造，這類儀器之組裝、檢測
      ，在我們工廠並非高深之技術等語。按呼氣酒精測定器本
      即是運用電子、訊號接收測試、電腦模擬之技術製造，泰
      志公司既以上揭項目為其公司及工廠之營業項目，縱其與
      君盛公司合作之初未有製造呼氣酒精測定器之經驗，惟以
      其公司營業所擁有之人才、技術，於取得呼氣酒精測定器
      之設計圖後，應可知所需之設備及如何製造。是被告甲○
      ○於出具銷售授權證明書、維修／售後服務能力證明書等
      文書時，其主觀上認為泰志公司對ＴＥ／２０００型酒精
      檢測儀有組裝、檢測、維修及功能精進之能力，亦可認定
      。(2)又君盛公司於七十九年十一月間出售酒精濃度測試器
      予民用航空局，於九十年五月三日取得經濟部核發君盛公
      司平鎮廠主要產品為：呼氣酒精測試器及分析儀之工廠登
      記證，於九十年六月二十二日獲經濟部標準檢驗局核發該
      公司為呼氣酒精測試器及分析儀製造業之度量衡器許可執
      照，君盛公司並於九十年十月三十日出售酒精測定器二十
      台予臺南市警察局，且於九十年十月、十一月間獲經濟部
      標準檢驗局核發型號：ＴＥ／２０００呼氣酒精測試器檢
      定合格證書，又於九十二年、九十三年間出售ＴＥ／２０
      ００型酒精檢測儀之電池換新、充電器予臺南市警察局，
      另於九十年二月二日與財團法人工業技術研究院訂立呼氣
      酒精測試器校正模擬器建置計畫合作契約，由君盛公司提
      供執行該計畫所需之機具安置空間、水電及土木工程，財
      團法人工業技術研究院在計畫期間內盡力協助君盛公司所
      生產酒精測試器通過檢驗報告等事實，有民用航空局國內
      採購合約、經濟部工廠登記證、經濟部標準檢驗局度量衡
      器許可執照、財物採購契約書、經濟部標準檢驗局核發之
      ＴＥ／２０００呼氣酒精測試器檢定合格證書、統一發票
      、呼氣酒精測試器校正模擬器建置計畫合作契約等在卷可
      參，堪認君盛公司確有製造、維修ＴＥ／２０００型酒精
      檢測儀及售後服務之能力，是被告乙○○、甲○○出具載
      有前述內容之銷售授權證明書、維修／售後服務能力證明
      書，其內容並無不實，亦經原審判決敘述理由甚詳。(3)本
      件標案既不要求參與投標廠商或合作之製造廠商具有實際
      製作呼氣酒精測定器之績效及經驗，而對被告犯罪事實負
      舉證責任之檢察官於本案偵審中亦始終未調查或聲請法院
      調查：如何得認定於君盛公司參與本件投標時，泰志公司
      之技術、設備尚不足以生產酒測器之客觀證據方法，而僅
      以所謂抽象之客觀履約能力一詞及被告甲○○於警詢中之
      供述，稱泰志公司、君盛公司無履約能力，實不足為據。
    (二)刑法第二百十五條之業務登載不實罪，以從事業務之人所
      登載不實之事項出於明知為前提要件，所謂明知，係指直
      接故意而言，若為間接故意或過失，均難繩以該條之罪。
      是若投標廠商主觀上自認有履約能力而出具履約、維修能
      力之證明書，自無何「明知」之直接故意可言。檢察官上
      訴理由稱：被告等明知系爭採購案所要求係投標廠商保證
      於投標時保證有履約能力，然而被告所為之保證經證明與
      事實不符，被告所為即犯有業務上文書登載不實之偽造文
      書行為云云，顯將其所謂之「客觀履約能力」與「明知」
      之犯罪故意，混為一談，亦無足取。
    (三)雖然本件招標案之中央信託局招標、投標及簽約三用表格
      所附招標案號GF0-000000招標備註條款第8.2 條ｂ定有「
      本酒精測定器於交貨前，每部產品均應通過經濟部標準檢
      驗局依『度量衡器施檢規範』檢定合格（一機一證）否則
      不予驗收」、第20條定有「本酒精測定器於交貨前，每部
      產品均應通過經濟部標準檢驗局依八十九年一月二十五日
      公告增訂之『度量衡器施檢規範』第十六節『呼氣酒精測
      試器及分析儀施檢規範』檢定合格並附相關證明（一機一
      證）否則不予驗收」及中央信託局購料處代辦採購投標須
      知第4.22條所定「投標廠商於準備投標文件時應熟悉及遵
      從相關當地政府法令及程序」等情，有中央信託局招標、
      投標及簽約三用表格及中央信託局購料處代辦採購投標須
      知影本各一份等在卷可證。但度量衡器施檢規範（本規範
      業於九十二年八月十二日公布廢止）原無將「呼氣酒精測
      試器及分析儀」定為應受檢定檢查之度量衡器，至八十九
      年一月五日修正後方於第四條新增「呼氣酒精測試器及分
      析儀」為應受檢定檢查之度量衡器，並於同年月二十五日
      增定發布第四百四十條至第四百四十五條有關呼氣酒精測
      試器及分析儀之構造、檢定檢查及公差及印證之相關規定
      ，是呼氣酒精測試器及分析儀直至八十九年一月二十五日
      以後方屬當時有效之度量衡器施檢規範規定之客體。證人
      李名昌於原審審理時亦結證稱：本件採購案招標時，因度
      量衡器施檢規範剛公告（按指有關呼氣酒精測試器及分析
      儀部分），據我所知本案是公告後之第一個案子，當時國
      內尚無廠商取得合格之許可執照（按指有關呼氣酒精測試
      器及分析儀部分之執照）等語（見原審卷第二七九頁），
      且上述投標案之備註條款對於投標廠商資格僅規定審查文
      件包括：營利事業登記證、營業稅繳稅證明，非原製造廠
      商者應由原製造廠商出具維修、維護、售後服務能力證明
      文件及工廠登記證等，而並未包括有「度量衡酒精測定器
      特許執照」，以被告乙○○非法律專業人士之身分觀之，
      自難期其明瞭法律之相關規定，是被告乙○○辯稱：投標
      時未清楚認知生產酒精檢測器應具備之基礎條件，致使得
      標後須增加成本購買檢校設備並重新辦理執照始可生產製
      造呼氣酒精檢測器等語，應堪採信等情，亦經原審判決詳
      述其理由。是自不能認定被告乙○○於製作本件銷售授權
      證明書時，有明知其內容為不實之直接故意。檢察官上訴
      意旨認被告乙○○有此部分事實之直接故意，亦不能成立
      。
四、綜上所述，檢察官所舉證據及本院依卷內證據資料調查證據
    之結果，均不能證明被告二人有公訴意旨所指之明知為不實
    之事項而登載於業務上文書進而行使之犯行，檢察官以上揭
    理由指摘原審判決不當，尚無足採，其上訴自屬無理由，應
    予駁回。
據上論結，應依刑事訴訟法第三百七十三條、第三百六十八條，
判決如主文。
本案經檢察官陳玉珍到庭執行職務。
中　　華　　民　　國　　94　　年　　6 　　月　　15　　日
　　　　　　　　　刑事第十二庭  審判長法　官  李文成
　　　　　　　　　　　　　　　　　　  法　官  周盈文
　　　　　　　　　　　　　　　　　　  法　官  王復生
以上正本證明與原本無異。
不得上訴。
                                      書記官  王宜玲
中　　華　　民　　國　　94　　年　　6 　　月　　23　　日
附件：
臺灣士林地方法院刑事判決　　　　九十三年度易字第二四四號
公　訴　人　臺灣士林地方法院檢察署檢察官
被　　　告　乙○○　（年籍地址略）
            甲○○　（年籍地址略）
右  一  人
選任辯護人　林大華律師
          　張仁興律師
右列被告因偽造文書案件，經檢察官提起公訴（九十二年度偵續
字第二四四號），本院判決如左：
    主  文
乙○○、甲○○均無罪。
    理  由
一公訴意旨略以：被告乙○○係設於臺北市○○區○○路二段二
  一五號四樓君盛貿易有限公司（下稱君盛公司）之實際負責人
  （名義負責人係程慧君），被告甲○○係設在臺北市○○區○
  ○路七六巷四一號三樓泰志股份有限公司（下稱泰志公司）之
  負責人，均為從事業務之人。被告乙○○於民國八十九年十二
  月間某日，邀同被告甲○○參與內政部警政署委託中央信託局
  購料處辦理之「呼氣酒精測定器九百五十台」採購案（中央信
  託局招標案號：ＧＦ３─８９０３０１）投標，惟因君盛、泰
  志二家公司均無製造、維修呼氣酒精測定器之經驗，不符招標
  文件備註條款投標廠商資格文件３(3)規定：「投標廠商如非原
  製造廠商，應檢附原製造廠商出具之維修、維護或售後服務能
  力證明文件。投標廠商如為國內製造商，則應檢附工廠登記證
  。」之資格，被告乙○○、甲○○二人乃基於業務登載不實之
  犯意聯絡，由被告甲○○以泰志公司名義，出具附隨於業務上
  作成之「銷售授權證明書」、「維修／售後服務能力證明書」
  等文書各一份，登載泰志公司出品酒精測定儀裝備係與君盛公
  司共同研發產品及君盛公司對ＴＥ／２０００型酒精檢測儀有
  售後服務及維修能力等不實事項，並檢附泰志公司執照、營利
  事業登記證、工廠登記證文件資料，交予被告乙○○。被告乙
  ○○另為符合規格文件：「投標廠商之『規格標』應就所報
  產品檢附原製造廠商之型錄供審查」之規定，另行提出附隨於
  業務上作成之「ＴＥ／２０００型酒精檢測儀」產品型錄一份
  ，登載該型酒精檢測儀係由泰志公司製造、君盛公司為總經銷
  之不實事項，於八十九年十二月十二日投標時，由被告乙○○
  一併提出行使，並於投標單上「製造廠商或勞務供應者名稱、
  地址」欄，填寫泰志公司名稱、地址，使內政部警政署認君盛
  公司已具備履約能力，符合投標規格審查，順利進入「價格標
  」，君盛公司並得以最低標新臺幣（下同）一億九百七十二萬
  五千元標得此採購案，足生損害於內政部警政署審標之正確性
  及其他參與投標之廠商之利益。因認被告乙○○、甲○○均涉
  犯刑法第二百十六條、第二百十五條之行使業務上登載不實文
  書罪嫌。
二程序部分：
  查本件起訴被告乙○○、甲○○共同行使業務登載不實之文書
  為「銷售授權證明書」、「維修／售後服務能力證明書」，被
  告乙○○另行使「ＴＥ／２０００型酒精檢測儀」產品型錄之
  業務登載不實文書等情，業據蒞庭檢察官於本院審理時陳明（
  參本院九十三年十月六日審理筆錄），是本件起訴之業務登載
  不實之文書為「銷售授權證明書」、「維修／售後服務能力證
  明書」、「ＴＥ／２０００型酒精檢測儀」產品型錄，合先陳
  明。次訊據被告乙○○辯稱：本件起訴所指其登載不實之「銷
  售授權證明書」、「維修／售後服務能力證明書」、「ＴＥ／
  ２０００型酒精檢測儀」產品型錄，業據台灣士林地方法院檢
  察署檢察官以九十一年度偵字第四八三九號為不起訴處分，雖
  經內政部警政署提起再議，惟亦經台灣高等法院檢察署駁回再
  議確定，檢察官竟又再起訴，另內政部警政署非本案之直接被
  害人，根本無權提起再議云云，被告甲○○之選任辯護人則為
  被告甲○○之利益辯稱：本件前經台灣士林地方法院檢察署檢
  察官以九十二年度偵字第三０五四號為不起訴處分，嗣由內政
  部警政署提起再議，後經台灣高等法院檢察署發回續行偵查，
  檢察官據之續行偵查而提起本件公訴，然本件直接被害人為中
  央信託局，並非內政部警政署，提起再議之內政部警政署並非
  直接被害人，是台灣高等法院檢察署之發回續行偵查及檢察官
  續行偵查後提起本件公訴，均不合程序，本件起訴不合法，應
  為不受理判決。又「ＴＥ／２０００型酒精檢測儀」產品型錄
  業經台灣士林地方法院檢察署檢察官以九十一年度偵字第四八
  三九號不起訴處分，經提起再議，亦經台灣高等法院檢察署以
  九十一年度上聲議字第二七八八號處分書駁回再議確定，是本
  次再起訴「ＴＥ／２０００型酒精檢測儀」產品型錄部分應屬
  無效云云，惟查：
  (一)內政部警政署前以其為購買「呼氣酒精測定器九百五十台」
    ，而委託中央信託局購料處辦理「呼氣酒精測定器九百五十
    台」採購案之公開招標事宜。被告即君盛公司實際負責人乙
    ○○，明知該公司無參與競標所需之相關證照，亦無製造呼
    氣酒精測定器之經驗，竟意圖參與競標而取得該標購案，於
    八十九年十二月十二日投標截止日前，先行與不知情之泰志
    公司負責人甲○○談及此採購案合作商機並達成共同投標協
    議，致甲○○不察誤信此合作計畫為真，而交付泰志公司之
    經濟部公司執照、臺北市營利事業登記證、經濟部工廠登記
    證等影本及出具「維修／售後服務能力證明書」、「銷售授
    權證明書」正本等證件予被告乙○○，被告乙○○為順利通
    過投標廠商資格審查，竟未經泰志公司同意，製作「ＴＥ─
    ２０００型酒精測定器」型錄暨規格說明，參與競標。嗣於
    八十九年十二月十二日被告乙○○以低於底標之一億九百七
    十二萬五千元得標，並於八十九年十二月十八日繳交其得標
    金額與該採購案所定底標間之差額六百五十五萬五千元之保
    證金，而得標生效。被告乙○○確定得標後，未依投標單之
    規定交由泰志公司製造，而另立工廠重新申辦度量衡相關執
    照，藉以取得製造商資格，惟因本身對度量衡器相關法令不
    熟悉，故遲至九十年六月二十二日始獲核發呼氣酒精測試器
    及分析儀製造業許可執照，而無法依合約約定之期限交貨。
    因認被告涉有違反政府採購法第八十七條第三項、刑法第二
    百十條偽造文書罪嫌、第二百十四條使公務員登載不實罪嫌
    、第二百十五條業務登載不實罪嫌、第三百三十九條詐欺得
    利罪等罪嫌，而向台灣士林地方法院檢察署檢察官提起告訴
    ，經該署檢察官偵查後，認無證據證明被告乙○○有政府採
    購法第八十七條第三項、刑法第三百三十九條詐欺得利罪之
    犯行，另認被告乙○○自行製作「ＴＥ─２０００型酒精測
    定器」型錄暨規格說明，雖未告知泰志公司負責人甲○○，
    惟君盛公司持有泰志公司所出具之「維修／售後服務能力證
    明書」、「銷售授權證明書」，足見當時泰志公司自認為擁
    有組裝、測試、維修且符合中信局招標案號：ＧＦ３─８９
    ０３０１之呼氣酒精測定器規格之能力，而規格說明部分亦
    符合上述內容，依當時被告乙○○與泰志公司之合作關係，
    型錄暨規格說明由被告乙○○自行製作亦無不可。此外刑法
    偽造私文書罪之構成必須行為人以他人名義製作內容不實之
    私文書為要件，又所謂私文書則以表達特定意思表示之文書
    為限，本件被告乙○○係以自己公司之名義製作酒精檢測儀
    ，其內容記載製造工廠為泰志公司，以當時被告業與泰志公
    司達成合作協議之情形，自無任何虛偽不實。且型錄暨規格
    說明，類似於產品廣告，並無特定意思表示可言，與刑法所
    謂「私文書」亦有不同。是被告乙○○此部分所為，與刑法
    第二百十條偽造文書罪之構成要件有間，難以該罪相繩，而
    於九十一年十月十一日以九十一年度偵字第四八三九號為不
    起訴處分，內政部警政署不服提起再議，經台灣高等法院檢
    察署認原不起訴處分書認無證據證明被告乙○○有政府採購
    法第八十七條第三項、刑法第二百十條偽造文書罪、第三百
    三十九條詐欺得利罪等罪並無不合，至內政部警政署提及被
    告乙○○涉有刑法第二百十四條使公務員登載不實罪嫌、第
    二百十五條業務文書登載不實罪嫌部分，因未經原檢察官為
    不起訴處分，故不在再議審查範圍內，而於九十一年十二月
    十二日以九十一年度上聲議字第二七八八號處分書駁回再議
    ，經台灣士林地方法院檢察署檢察官再偵查前開台灣高等法
    院檢察署處分書指稱未處分之部分後，仍認無證據證明被告
    乙○○有刑法第二百十四條使公務員登載不實罪及第二百十
    五條業務登載不實罪之犯行，而於九十二年五月三十一日以
    九十二年度偵字第三０五四號為不起訴處分，內政部警政署
    再提起再議，經台灣高等法院檢察署檢察長以九十二年度上
    聲議字第二八三三號令續行偵查，檢察官經偵查後認被告乙
    ○○涉有本件行使業務登載不實文書之罪嫌，且認被告甲○
    ○亦涉此罪嫌，而自動檢舉偵辦被告甲○○部分，並提起本
    件公訴等情，有前開不起訴處分書、台灣高等法院檢察署處
    分書、台灣高等法院檢察署檢察長令及本件起訴書、再議聲
    請狀等在卷可參。
  (二)次查內政部警政署為購買呼氣酒精測定器九百五十台，委託
    中央信託局購料處辦理本件採購案之招標事宜，惟內政部警
    政署仍負責本件投標案之資格及規格審查，資格審查由內政
    部警政署後勤組趙麗環負責、規格審查則由該署交通組李名
    昌負責等情，業據證人趙麗環、李名昌分別於本院結證述明
    （請參院九十三年十月六日審理筆錄），而本採購案之招標
    、投標及簽約三用表格上載招標機關為中央信託局購料處，
    洽辦機關為內政部警政署等情，有招標、投標及簽約三用表
    格在卷可參，堪認內政部警政署雖委託中央信託局購料處辦
    理「呼氣酒精測定器九百五十台」採購案之招標事宜，惟內
    政部警政署仍派員參與該採購案之資格及規格審查，且載明
    於招標、投標及簽約三用表格，是倘被告乙○○、甲○○持
    交參與該採購案資格及規格審查之文件內容虛偽，內政部警
    政署當然受有損害，為直接被害人。況被告甲○○所書立，
    由被告乙○○持交參與資格及規格審查之「銷售授權證明書
    」、「維修／售後服務能力證明書」均載「此致中央信託局
    購料處、內政部警政署」等情，有「銷售授權證明書」、「
    維修／售後服務能力證明書」各一份在卷可參（請參第四八
    三九號偵卷第三三、三四頁），益堪內政部警政署為該文書
    之收受人。職是，本件犯罪若成立，內政部警政署為直接被
    害人無訛，被告乙○○及被告甲○○之辯護人辯稱：內政部
    警政署非直接被害人，卻提起再議，台灣高等法院檢察署據
    而發回台灣士林地方法院檢察署檢察官續行偵查，該署檢察
    官並提起本件公訴，程序有誤云云，顯有誤會，不足採信。
  (三)再查台灣士林地方法院檢察署檢察官九十一年度偵字第四八
    三九號為不起訴處分僅論及被告乙○○持交「ＴＥ／２００
    ０型酒精檢測儀」產品型錄之行為，非屬刑法第二百十條之
    私文書，而就內政部警政署告訴被告乙○○涉刑法第二百十
    六條、第二百十條之犯嫌為不起訴處分，並未論及內政部警
    政署告訴被告乙○○行使「ＴＥ／２０００型酒精檢測儀」
    產品型錄，涉刑法第二百十六條、第二百十五條之行使業務
    登載不實文書之犯嫌。而刑法第二百十條、第二百十五條構
    成要件有異，難以檢察官就被告乙○○行使「ＴＥ／２００
    ０型酒精檢測儀」產品型錄，涉刑法第二百十六條、第二百
    十條之行使偽造私文書罪嫌部分為不起訴處分確定，即認其
    效力及於刑法第二百十六條、第二百十五條行使業務登載不
    實之犯嫌，而認本件起訴被告就「ＴＥ／２０００型酒精檢
    測儀」產品型錄之犯行為無效之起訴。被告乙○○及被告甲
    ○○之辯護人此部分之答辯亦不足採。
  (四)另內政部警政署僅就被告乙○○提起告訴，未及被告甲○○
    ，前開不起訴處分書亦僅就被告乙○○部分為偵查，係台灣
    高等法院檢察署令將九十二年度偵字第三０五四號不起訴處
    分書發回台灣士林地方法院檢察署檢察官續行偵查後，偵辦
    之檢察官認被告甲○○亦涉行使業務登載不實文書之犯嫌，
    而主動檢舉偵辦被告甲○○，是被告甲○○之辯護人上開所
    辯縱可採，與本件檢察官起訴被告甲○○部分亦無影響。
  依上所述，本件起訴之程序並未違背規定，本院仍應進入實體
  審理，合先陳明。
三實體部分：
  (一)按犯罪事實，應依證據認定之，無證據不得認定其犯罪事實
    ，又不能證明被告犯罪者，應諭知無罪之判決，刑事訴訟法
    第一百五十四條、第三百零一條第一項分別定有明文。而刑
    事訴訟上證明之資料，無論為直接證據或間接證據，均須達
    於通常一般之人均不致有所懷疑，而得確信其真實之程度，
    始得據為有罪之認定，若其關於被告是否犯罪之證明未能達
    此程度，而有合理之懷疑存在，致使無從形成有罪之確信，
    根據「罪證有疑，利於被告」之證據法則，即不得據為不利
    被告之認定，此有最高法院七十六年台上字第四九八六號判
    例可稽。次按刑法第二百十五條之業務文書登載不實罪，以
    從事業務之人明知為不實之事項，登載於其業務上作成之文
    書，而足以生損害於公眾或他人為構成要件，所謂「明知」
    為不實之事項，需行為人主觀上知為不實始足當之，倘行為
    人因過失而不知，或雖為不實然行為人主觀上誤認為真正，
    而登載於其業務上作成之文書，仍難以該罪相繩。
  (二)訊據被告乙○○、甲○○，固不否認被告乙○○為君盛公司
    之實際負責人，被告甲○○為泰志公司之負責人，泰志公司
    久參與中央信託局購料處「呼氣酒精測定器九百五十台」採
    購案投標前未曾製造過呼氣酒精測定器。被告甲○○以泰志
    公司名義出具載有前述內容之「銷售授權證明書」、「維修
    ／售後服務能力證明書」之文書予被告乙○○，被告乙○○
    即持該文書及自行製作載有如起訴書所載內容之「ＴＥ／２
    ０００型酒精檢測儀」產品型錄參與內政部警政署委託中央
    信託局購料處辦理之「呼氣酒精測定器九百五十台」採購案
    之規格及資格審查等情，惟矢口否認有業務文書登載不實之
    犯行，被告乙○○辯稱：伊於七十九年十一月即曾出售呼氣
    酒精測定器予民航局，伊並非無能力製造呼氣酒精測定器，
    「銷售授權證明書」、「維修／售後服務能力證明書」之內
    容並無不實。另上開採購案之投標需附產品型錄，是在投標
    前即告知被告甲○○，因被告甲○○稱不知如何印型錄，伊
    才表示由伊印，被告甲○○稱其未同意伊製作型錄，應係記
    憶有誤。另伊為廠商，製作「ＴＥ／２０００型酒精檢測儀
    」產品型錄並無不妥等語，被告甲○○則以：被告乙○○曾
    向伊提及中央信託局呼氣酒精測定器之投標案，言明由泰志
    公司負責呼氣酒精測定器之組裝、檢測、維修，功能精進，
    君盛公司負責提供系統的設計、零組件供應等事宜，因泰志
    公司從事儀控、儀錶控制系統及偵測器，已有十餘年之經驗
    ，而被告乙○○經營之君盛公司前亦曾出售呼氣酒精測定器
    ，故伊認為可以合作。嗣被告乙○○持已繕妥內容之「銷售
    授權證明書」、「維修／售後服務能力證明書」予伊，伊認
    上開文書內容並無不實，故於其上蓋泰志公司及伊之印章。
    被告乙○○參與投標後曾告訴伊其標得之金額低於底標，要
    補保證金，後被告乙○○即未再就此投標案與伊聯絡，伊不
    知被告乙○○究竟有否得標，及至內政部警政署人員至泰志
    公司作履約督導，伊方知君盛公司已標得工程等語。經查：
    1.被告乙○○於八十九年十二月間某日，曾向被告甲○○提
      及合作參與內政部警政署委託中央信託局購料處辦理之「
      呼氣酒精測定器九百五十台」採購案（中央信託局招標案
      號：ＧＦ３─８９０３０１）投標，由泰志公司負責呼氣
      酒精測定器之組裝、檢測、維修、功能精進等製造事宜，
      君盛公司負責提供系統設計、零組件供應及參與投標、簽
      約、交貨事宜，經被告甲○○應允後，被告乙○○即將繕
      妥如起訴書所載內容之「銷售授權證明書」、「維修／售
      後服務能力證明書」交予被告甲○○核閱，被告甲○○並
      在其上蓋上泰志公司及被告甲○○之印文後交予被告乙○
      ○，並交付泰志公司之經濟部公司執照、台北市政府營利
      事業登記證、經濟部工廠登記證予被告乙○○等情，業據
      被告乙○○、甲○○於警詢、偵查及本院調查、審理時供
      述在卷。嗣被告乙○○即持被告甲○○交付之前開文書，
      及君盛公司之經濟部公司執照、被告乙○○製作之「ＴＥ
      ／２０００型酒精檢測儀」產品型錄及規格說明交中央信
      託局購料處參加該採購案之資格及規格審查，經審查合格
      後，於八十九年十二月十二日競標，君盛公司以低於底標
      之一億九百七十二萬元得標，被告乙○○並依政府採購法
      之相關規定，於同年月十八日繳納其得標金與該採購案所
      定最低得標金間之差額六百五十五萬五千元後決標生效等
      情，業據證人趙麗環、李名昌分別於警詢及本院審理時證
      述綦詳，並有二段開標投標廠商投標單、經濟部公司執照
      、台北市政府營利事業登記證、經濟部工廠登記證、銷售
      授權證明書、維修／售後服務能力證明書、ＴＥ／２００
      ０型酒精檢測儀產品型錄、呼氣酒精測定儀規格說明、告
      訴人所提之辦理呼氣酒精測定器九百五十台摘要表等在卷
      可參。依上堪認被告乙○○、甲○○間確曾商談合作參與
      「呼氣酒精測定器九百五十台」採購案之競標，被告甲○
      ○並提供銷售授權證明書、維修／售後服務能力證明書及
      泰志公司之公司登記證、工廠登記證、營業執照等資料予
      被告乙○○。被告乙○○持之參與投標並得標。
    2.查被告乙○○曾告知被告甲○○其於九十年十二月十二
      日參與系爭採購案投標並以低於該採購案所定底標之金額
      得標（俗稱倒押），要補繳保證金得標方生效等情，業據
      被告甲○○於偵查及本院調查時供述甚明（參四八三九號
      偵卷第一五七頁、本院九十三年五月十七日調查筆錄），
      堪認被告乙○○並未對被告甲○○隱瞞君盛公司競標時以
      最低標得標之事實。雖本件招標案中央信託局招標、投
      標及簽約三用表格所附招標案號GF0-000000招標備註條款
      第8.2條ｂ定有「本酒精測定器於交貨前，每部產品均應
      通過經濟部標準檢驗局依『度量衡器施檢規範』檢定合格
      （一機一證）否則不予驗收。」、第20條定有「本酒精測
      定器於交貨前，每部產品均應通過經濟部標準檢驗局依八
      十九年一月二十五日公告增訂之『度量衡器施檢規範』第
      十六節「呼氣酒精測試器及分析儀施檢規範」檢定合格並
      附相關證明（一機一證）否則不予驗收。」及中央信託局
      購料處代辦採購投標須知第4.22條所定「投標廠商於準備
      投標文件時應熟悉及遵從相關當地政府法令及程序」等情
      ，有中央信託局招標、投標及簽約三用表格及中央信託局
      購料處代辦採購投標須知影本各一份等在卷可資佐證。而
      按度量衡法第十一條第一項規定「經營度量衡器之製造、
      修理、販賣、證明、輸入或輸出，應經標準局許可」，故
      被告應先取得「呼氣酒精測試器製造許可執照」、具備全
      套檢校設備，始可生產能夠依約交貨之呼氣酒精測定器。
      惟依當時有效之度量衡器施檢規範（本規範業於九十二年
      八月十二日公布廢止）原並無將「呼氣酒精測試器及分析
      儀」定為應受檢定檢查之度量衡器，至八十九年一月五日
      修正後方於第四條新增「呼氣酒精測試器及分析儀」為應
      受檢定檢查之度量衡器，並於同年月二十五日增定發布第
      四百四十條至第四百四十五條有關呼氣酒精測試器及分析
      儀之構造、檢定檢查及公差及印證之相關規定，是呼氣酒
      精測試器及分析儀直至八十九年一月方屬當時有效之度量
      衡器施檢規範規定之客體。質之證人李名昌於本院審理時
      亦結證稱：本件採購案招標時，因度量衡器施檢規範剛公
      告（按指有關呼氣酒精測試器及分析儀部分），據我所知
      本案是公告後之第一個案子，當時國內尚無廠商取得合格
      之許可執照（按指有關呼氣酒精測試器及分析儀部分之執
      照）等語（參本院九十三年十月六日審理筆錄第十七頁）
      ，堪認被告乙○○參與「呼氣酒精測定器九百五十台」採
      購案投標前，當時有效之度量衡器施檢規範甫修正增列呼
      氣酒精測試器及分析儀為應受檢定檢查之度量衡器，是製
      造、販賣呼氣酒精測試器及分析儀應受度量衡法及度量衡
      器施檢規範等相關法規之規定，而在被告乙○○參與投標
      前，國內尚未有呼氣酒精測試器及分析儀之投標案，參以
      上述投標案之備註條款對於投標廠商資格僅規定審查文件
      包括：營利事業登記證、營業稅繳稅證明，非原製造廠商
      者應由原製造廠商出具維修、維護、售後服務能力證明文
      件及工廠登　記證等，並未包括所謂：「度量衡酒精測定
      器特許執照」，而被告乙○○非法律專業人士，自難期其
      明瞭法律之相關規定，是被告乙○○辯稱：投標時未清楚
      認知生產酒精檢測器應具備之基礎條件，致使得標後須增
      加成本購買檢校設備並重新辦理執照始可生產製造呼氣酒
      精檢測器等語，應堪採信。依上，被告乙○○就本採購
      案投標時得標金額低於該採購案所設之底標（俗稱倒押）
      ，需補差額保證金方可得標，而得標後始知需有度量衡酒
      精測定器特許執照方可製造、販賣呼氣酒精測定器，因而
      須另行增加成本購買檢校設備並重新辦理執照始可生產製
      造呼氣酒精檢測器，經其將投標倒押之情告知被告甲○○
      ，被告甲○○並無何表示，參以被告甲○○於本院調查時
      供稱：一般投標如有倒押之情形，因要補繳保證金通常我
      們均會放棄等語（參本院九十三年五月十七日調查筆錄第
      三頁），是被告乙○○主觀上認與泰志公司合作之呼氣酒
      精測定器九百五十台採購案，嗣後之發展與當初和被告甲
      ○○談妥之合作條件已完全不同，泰志公司不願繼續合作
      ，應符常情。是被告乙○○辯稱：因上開變因遂自行另立
      工廠重新申請度量衡器相關執照以製造ＴＥ／２０００型
      酒精檢測儀等語，應認與事實相符。被告乙○○係因上開
      情事變更而未續與泰志公司合作，尚難認其初始乃欲借泰
      志公司名義為製造廠商以符該投標案之資格審查，而認被
      告乙○○於行使載有「泰志公司出品呼吸酒精測定儀裝備
      係與君盛貿易有限公司共同研發之產品」等語之銷售授權
      證明書時，明知上開內容為不實。
    3.次查泰志公司自六十四年四月十二日經核准設立登記，其
      營業項目包括自動控制設備工程業、儀器、儀表安裝工程
      業、機械安裝業、電子零組件製造業、一般儀器製造業；
      至其工廠則營電腦模擬高頻訊號接收測試器、電腦模擬訊
      號控制指示器等情，有該公司經濟部公司執照、台北市政
      府營利事業登記證、經濟部工廠登記證在卷可參，是被告
      甲○○辯稱：泰志公司從事儀控、儀錶控制系統及偵測器
      ，已有十餘年之經驗等語，堪信為真實。再查系爭投標案
      之資格審查僅查證參與投標者之公司執照、營利事業登記
      證及工廠登記證等文件，至規格審查則查證廠商所提出之
      產品型錄是否符合內政部警政署之規定即可，參加投標之
      廠商毋庸具製造呼氣酒精測定器之經驗。依君盛公司所提
      泰志公司之公司執照、營利事業登記證及工廠登記證等文
      件，泰志公司營業項目有製造自動控制設備、儀器及電子
      零組件及相關訊號接收測試（指示）器等，在形式上內政
      部警政署對泰志公司之營業項目無從質疑等情，業據證人
      趙麗環、李名昌於本院審理時述明在卷，並有告訴人內政
      部警政署所提述及「本案投標廠商資格審查疑義」之文件
      在卷可參（參四八三九號偵卷第九九頁），堪認內政部警
      政署並不要求競標廠商有製造呼氣酒精測定器之經驗，該
      署於審查君盛公司所提泰志公司相關文件認泰志公司營上
      開項目後，認泰志公司符合資格，而讓君盛公司參與競標
      ，是以製造自動控制設備、儀器及電子零組件及相關訊號
      接收測試（指示）器等為營業項目之公司應有能力製造呼
      氣酒精測定器，否則內政部警政署不致於審查過泰志公司
      之公司執照、營利事業登記證及工廠登記證後讓君盛公司
      通過資格之審查。雖被告甲○○於警詢時供稱：無製造Ｔ
      Ｅ／２０００型酒精檢測儀之經驗，製造需那些設備不清
      楚等語，然其於本院審理亦供述：泰志公司有合格之工廠
      ，只要有設計圖工廠即能製造，這類儀器之組裝、檢測，
      在我們工廠並非高深之技術等語，而呼氣酒精測定器本即
      是運用電子、訊號接收測試、電腦模擬之技術製造，泰志
      公司既以上開項目為其公司及工廠之營業項目，縱其與君
      盛公司合作之初未有製造呼氣酒精測定器之經驗，不知製
      造需何設備，惟以其公司營業所需之人才、技術，於取得
      呼氣酒精測定器之設計圖後，應知所需之設備及如何製造
      。是被告甲○○於出具銷售授權證明書、維修／售後服務
      能力證明書等文書時，主觀上應認泰志公司對ＴＥ／２０
      ００型酒精檢測儀有組裝、檢測、維修及功能精進之能力
      ，嗣亦能佐君盛公司維修該檢測儀。
    4.再查君盛公司於七十九年十一月間出售酒精濃度測試器予
      民用航空局，於九十年五月三日獲經濟部核發君盛公司平
      鎮廠主要產品為：呼氣酒精測試器及分析儀之工廠登記證
      ，於九十年六月二十二日獲經濟部標準檢驗局核發該公司
      為呼氣酒精測試器及分析儀製造業之度量衡器許可執照，
      君盛公司並於九十年十月三十日出售酒精測定器二十台予
      台南市警察局，且於九十年十月、十一月間獲經濟部標準
      檢驗局核發型號：ＴＥ／２０００呼氣酒精測試器檢定合
      格證書，又於九十二年、九十三年間出售ＴＥ／２０００
      型酒精檢測儀之電池換新、充電器予台南市警察局，另於
      九十年二月二日與財團法人工業技術研究院訂立呼氣酒精
      測試器校正模擬器建置計畫合作契約，由君盛公司提供執
      行該計畫所需之機具安置空間、水電及土木工程，以供財
      團法人工業技術研究院於九十年三月三十一日提供一套可
      供基本檢測調整之儀器供君盛公司所生產酒精測試儀作檢
      驗調整用，且財團法人工業技術研究院在計畫期間內盡力
      協助君盛公司所生產酒精測試器通過檢驗報告等情，有民
      用航空局國內採購合約、經濟部工廠登記證、經濟部標準
      檢驗局度量衡器許可執照、財物採購契約書、經濟部標準
      檢驗局核發之ＴＥ／２０００呼氣酒精測試器檢定合格證
      書、統一發票、呼氣酒精測試器校正模擬器建置計畫合作
      契約等在卷可參，堪認君盛公司確有製造、維修ＴＥ／２
      ０００型酒精檢測儀及售後服務之能力，是被告乙○○、
      甲○○出具載有前述內容之銷售授權證明書、維修／售後
      服務能力證明書，其內容並無不實。
    5.雖被告甲○○於警詢及本院均稱：提交中央信託局之ＴＥ
      ／２０００型酒精檢測儀產品型錄非伊製作，被告乙○○
      亦未告知要製作該型錄云云，惟被告乙○○則堅稱：曾告
      知被告甲○○，因被告甲○○不知如何製作型錄，伊曾表
      示由伊印型錄等語。查參與「呼氣酒精測定器九百五十台
      」採購案之競標，除需提供公司執照、登記證等供內政部
      警政署為資格審查外，尚需檢附所報產品原製造廠商之型
      錄供審查等情，業據證人李名昌於本院審理時述明，並有
      前開備註條款第十一條在卷可參（參第四八三九號偵卷第
      五十頁），既參與競標需提出產品型錄供規格審查，被告
      乙○○於與被告甲○○談合作參與競標前述「呼氣酒精測
      定器九百五十台」採購案時，衡情應無不提及產品型錄之
      理，是被告甲○○供稱：被告乙○○未提及云云，顯屬可
      疑，難以遽採。再縱被告乙○○確未得被告甲○○之同意
      製作型錄，惟如前述當時泰志公司自認為擁有組裝、測試
      、維修且符合中信局招標案號：ＧＦ３─８９０３０１之
      呼氣酒精測定器規格之能力，依當時被告乙○○與泰志公
      司之合作關係，型錄由被告乙○○自行製作當無不可，是
      被告乙○○製作載明由君盛公司總經銷，泰志公司為製造
      工廠之ＴＥ／２０００型酒精檢測儀產品型錄，自無任何
      虛偽不實。至其於型錄最後一行載及「本套儀器標準值均
      符合台灣省商品檢驗局檢驗標準」字樣，僅在保證其所生
      產之產品標準值會符合台灣省商品檢驗局檢驗標準，並非
      如實行公訴之檢察官所述上開字樣表示其所生產之產品已
      通過檢驗局檢驗，是上開內容亦無虛偽不實之處。
  (三)綜上所述，被告乙○○、甲○○於出具如前述內容之銷售授
    權證明書、維修／售後服務能力證明書、ＴＥ／２０００型
    酒精檢測儀產品型錄等文書時，已談妥共同研發呼氣酒精測
    定器，及合作競標系爭採購案，被告二人主觀上認泰志公司
    有組裝、檢測、維修及功能精進研發ＴＥ／２０００型酒精
    檢測儀之能力，君盛公司對該型酒精檢測儀有售後服務及維
    修能力，且衡情被告乙○○應已獲被告甲○○之同意製作Ｔ
    Ｅ／２０００型酒精檢測儀產品型錄，縱未同意，依當時雙
    方合作之計畫，由被告乙○○自行製作型錄亦應為雙方合作
    計畫之範疇，是被告乙○○、甲○○認上開文件內容並無虛
    偽不實之處，揆諸上述規定，自難以刑法第二百十五條之罪
    相繩，此外，復查無其他積極證據足資證明被告二人涉犯公
    訴人所指之犯行，自屬犯罪不能證明，應諭知被告乙○○、
    甲○○無罪之判決。
四據上論斷，應依刑事訴訟法第三百零一條第一項前段判決如主
  文。
本案經檢察官高俊申到庭執行職務。
中　　華　　民　　國　九十三　年　　十　　月　二十七　日
　　　　　　　　　　　　臺灣士林地方法院刑事第一庭
                          審判長法  官  雷  雯  華
  　　　　　　　　　　　　　　　法  官  張  國  棟
                                法  官  江  翠  萍
右正本證明與原本無異。
如不服本判決，應於判決送達後十日內，向本院提出上訴狀。
                                書記官  范  淑  芬
中　　華　　民　　國　九十三　年　　十一　月　  二  　日
